【裁判字號】    98,易,1596
【裁判日期】    990412
【裁判案由】    傷害
【裁判全文】
臺灣臺北地方法院刑事判決              98年度易字第1596號
公  訴  人  臺灣臺北地方法院檢察署檢察官
被      告  乙○○
指定辯護人  本院公設辯護人沈芳萍
上列被告因傷害案件，經檢察官提起公訴（98年度偵字第9124號
），本院判決如下：
    主  文
乙○○傷害人之身體，處拘役伍日，如易科罰金，以新臺幣壹仟
元折算壹日。
    事  實
一、乙○○將其所有坐落在臺北市○○區○○路49巷8 號5 樓之
    房屋出租與甲○○，其本人則居住在同址4 樓。乙○○於民
    國98年3 月4 日上午9 時許，至上址5 樓向甲○○索取乙○
    ○當時認為甲○○尚積欠之水電費差額共新臺幣（下同）21
    3 元，但因雙方認知有異，甲○○拒絕給付，因而乙○○表
    示欲關閉甲○○所承租5 樓房屋之電源開關，言畢便下樓離
    開，而甲○○旋隨之下樓，向乙○○要求進入其4 樓住處查
    看電錶，但遭乙○○拒絕，兩人因此發生口角，詎乙○○竟
    基於普通傷害之故意，以手毆打甲○○左眼處1 次，致甲○
    ○因而受有左眼球挫傷及左下眼瞼擦傷之傷害。
二、案經甲○○訴請臺北市政府警察局大安分局報告臺灣臺北地
    方法院檢察署檢察官偵查起訴。
    理  由
壹、證據能力部分：
    按被告以外之人於審判外之言詞或書面陳述，除法律有規定
    者外，不得作為證據，刑事訴訟法第159 條第1 項定有明文
    。惟按被告以外之人於審判外之陳述，雖不符前4 條之規定
    ，而經當事人於審判程序同意做為證據，法院審酌該言詞陳
    述或書面陳述作成時之情況，認為適當者，亦得為證據。當
    事人、代理人或辯護人於法院調查證據時，知有刑事訴訟法
    第159 條第1 項不得為證據之情形，而未於言詞辯論終結前
    聲明異議者，視為有前項之同意，同法第159 條之5 亦規定
    甚明。經查，本院認定犯罪事實所憑之證據中，部分雖屬傳
    聞證據，惟檢察官、被告乙○○及其辯護人均未於本院言詞
    辯論終結前聲明異議，是本院審酌該等言詞或書面陳述作成
    之情況，並無非出於任意性或不正取供，或違法或不當情事
    ，且客觀上亦無不可信之情況，堪認為適當，依刑事訴訟法
    第159 條之5 規定，均得作為證據。至雖被告於本院準備程
    序中曾因認證人即告訴人甲○○於偵查中所為之證述不實在
    ，遂表示上開證述不可當證據，但探究被告之真意，應僅係
    認上開證據之證明力不足，並非爭執其證據能力，附此敘明
    。
貳、實體部分
一、訊據被告固坦承伊將其所有坐落在臺北市○○區○○路49巷
    8 號5 樓之房屋出租與告訴人，伊則居住在同址4 樓。伊於
    98年3 月4 日上午9 時許，曾至上址5 樓向告訴人索取其積
    欠之水電費差額213 元，因告訴人拒絕給付，伊遂表示欲關
    閉告訴人所承租5 樓房屋之電源開關，言畢便下樓離開，而
    告訴人旋隨之下樓等情事，惟矢口否認曾於前揭時、地徒手
    毆打告訴人1 次，致對方受有前揭傷害之犯行，並辯稱：伊
    沒有打告訴人，伊只是自衛把告訴人推回去，是告訴人先動
    手的，且現在可以看告訴人之眼睛是否有受傷。另伊自97年
    7 月起所收取之租金即已不包含水、電費在內，而告訴人事
    發當時係積欠97年12月、98年1 月之水電費，且告訴人不是
    要下樓查看電錶，應是質問伊為何要斷電，因為電錶根本不
    在4 樓。此外，伊根本沒有碰到告訴人之臉部，告訴人根本
    一點傷都沒有云云。其指定辯護人之辯護意旨如下：本件被
    告否認犯行，並稱當日係告訴人先毆打伊，伊僅是基於正當
    防衛之心，並沒有毆打告訴人眼部等語，且本件告訴人之指
    訴係以使被告受刑事追訴處罰為目的，有時難免予以誇大，
    是不得以告訴人之指訴為唯一論據，綜上，本件被告既堅稱
    無傷害行為，實情為何，請妥為調查。退而言之，如仍認被
    告涉有不法犯行，請審酌被告為本件犯行，僅係因水電費差
    額一事與告訴人產生糾紛，其犯罪之情狀尚堪憫恕，及本案
    情節尚屬輕微，且惟被告係中度精神障礙之人，有身心障礙
    手冊在卷可稽，則其確因為長期為精神疾病所苦，衝動控制
    力極低，才偶發初犯，請就本案從輕量刑，並為緩刑之諭知
    等語云云。然查：
（一）證人即告訴人甲○○到庭結證稱：於98年3 月4 日案發當
      時，房東即被告敲門要伊補繳97年7 月、10月、11月之水
      電費差價，伊當時覺得要求不合理，所以拒絕。被告就說
      要斷電，且要下到4 樓去斷電。因伊住處之廁所已經沒電
      ，所以伊就下樓去看電錶，當時被告在4 樓，被告就阻止
      不讓伊看電錶，一直擋在伊前面，伊一移動，被告就跟著
      移動，我們就發生言語糾紛，因被告一直往伊逼近，伊往
      後退，退到不能再退，已經在最角落的地方了，伊伸出手
      想要制止被告，伊的手係放在胸前，但被告手握拳逼近時
      ，就點到伊的手了，然後被告就說伊打他，被告就伸手抓
      住伊的手，並向伊攻擊，伊只是伸手阻擋而已，後來伊被
      打到左邊眼睛的下方1 下，另還打到伊的手，還把伊摔到
      地上。伊當時沒有查看眼睛的狀況，就回到樓上，是之後
      到警察局時警察說伊眼睛有流血，所以警察就幫伊叫救護
      車送伊到醫院驗傷。傷勢就如診斷證明書所載左眼球挫傷
      ，左下眼瞼擦傷，出血的部位都是醫生幫伊做處理，伊也
      不清楚等語綦詳（見本院卷33頁反面至第35頁），且告訴
      人亦曾於偵查中結證稱：被告係伊的房東，被告住在4 樓
      ，伊住在5 樓，於98年3 月4 日上午9 時，被告敲伊的房
      門，向伊要97年7 月、10月、11月之水電費差額，伊覺得
      上開差額費用有不公平之處，伊跟被告說要看電錶。伊跟
      著被告下到4 樓屋內，但被告不讓伊接近看電錶，就在4
      樓發生口角，被告雙手握拳，伊就以右手指點著被告，制
      止被告向伊逼進，不小心點到被告的手，被告就說伊打他
      ，並用拳頭打伊左眼等語（見臺灣臺北地方法院檢察署98
      年度偵字第9124號卷，下稱偵卷第16頁），是證人即告訴
      人甲○○於偵查中、本院審理程序作證時，均曾具結，即
      業以刑事責任擔保其證言之真實性，且上開證人前後所為
      之證詞，雖就細節部分記憶已有所模糊，但就被告為傷害
      犯行之時間、地點、過程及情節等情，所證均大致相符，
      故證人之前開證述內容，應可採信。進而由上開證據，可
      知被告顯有為傷害告訴人之犯行及故意無訛，且被告因此
      受有左眼球挫傷及左下眼瞼擦傷等傷害之事實，亦有國防
      醫學院三軍總醫院附設民眾診療服務處98年3 月4 日北市
      衛醫第0000000000號診斷證明書1 紙在卷可證（見偵卷第
      6 頁），而由上開診斷證明書詳細以觀，可知告訴人係於
      98年3 月4 日上午9 時51分即前往就醫並檢驗等情，是因
      告訴人就醫診斷、檢驗傷勢之時間與前開遭被告毆打之時
      間，相距甚短，衡諸常情，上開告訴人所受之傷害與被告
      所為之傷害犯行，應確有因果關係無訛。從而，被告應確
      犯本件傷害之犯行。
（二）其次，雖被告辯稱：伊沒有打告訴人，伊只是自衛把告訴
      人推回去，是告訴人先動手的云云，然由前開證人即告訴
      人之先後證詞綜合以觀，可知當時告訴人的手係放在胸前
      ，僅係於被告雙手握拳逼近時，告訴人之手方觸及被告之
      手部等情，實難據此認為告訴人曾先動手毆打被告，進而
      既無現時不法之侵害存在，則被告徒手毆打告訴人1 次之
      行為，即無從認定係屬防衛自己權利之行為，故被告此部
      分所辯，顯有誤會，尚難採信。
（三）綜上所述，被告前揭所為辯詞，僅係事後卸責之詞，均不
      足採信。從而，本件事證明確，被告上開犯行，均堪以認
      定，應依法論科。至被告雖請求傳喚當時受理告訴人報案
      之警員到庭作證，但被告所欲證明之待證事實為告訴人並
      無受傷，但本件被告受有上開傷害之事實，已有上開診斷
      證明書在卷可證，是無傳喚上開證人之必要，且被告之辯
      護人雖亦聲請對被告進行精神鑑定，但本院前後兩次分別
      囑託國防醫學院三軍總醫院及國立臺灣大學醫學院附設醫
      院對被告進行精神鑑定，且上開醫院分別已排定98年8 月
      28 日 、99年2 月2 日之鑑定期日，但被告均未到場接受
      鑑定，有國防醫學院三軍總醫院98年7 月31日院三醫勤字
      第09800117 39 號函及同院98年9 月8 日院三醫勤字第09
      80013885號函（見本院卷第22頁、第25頁）、國立臺灣大
      學醫學院附設醫院98年12月9 日校附醫精字第0984700160
      號函（見本院卷第43頁）及本院99年2 月9 日公務電話紀
      錄2 紙（見本院捲第46頁、第47頁）等件為證，另被告亦
      曾具狀具體表明無接受精神鑑定之必要（見本院卷第66頁
      ），從而本院審酌雖被告因中度精神障礙，領有殘障手冊
      ，但就本件之事發經過，除是否毆打告訴人之部分外，其
      餘就事情之前因後果等部分之陳述，均與告訴人相去不遠
      ，是可知被告行為時，其辨識行為是否違法及依其辨識而
      行為之能力，並無欠缺或減弱之情事，進而應無再行送鑑
      定之必要，附此敘明。
二、核被告所為，係犯刑法第277 條第1 項之普通傷害罪。爰審
    酌被告前無任何之犯罪紀錄，有臺灣高等法院被告前案紀錄
    表1 紙在卷可證（見本院卷第3 頁），素行堪稱良好，但房
    屋出租人及承租人間，若就租金或費用分擔事宜，發生糾紛
    ，實應依法以和平、理性之方式處理，例如以聲請發給支付
    命令或聲請調解或提起民事訴訟之方式向積欠之一方請求，
    方為適法、良好之解決之道，而被告於上開時、地僅因向告
    訴人收受水電費差額未果一事與告訴人發生口角，即一時失
    慮、衝動，徒手毆打告訴人，其法治意識顯然相當薄弱，且
    因被告於犯罪後仍否認犯行，是其犯後態度顯然非佳，暨告
    訴人所受傷勢程度非過重等一切情狀，量處如主文所示之刑
    ，併諭知易科罰金之折算標準。
三、據上論斷，應依刑事訴訟法第284 條之1 、第299 條第1 項
    前段，刑法第277 條第1 項、第41條第1 項前段，刑法施行
    法第1 條之1 ，判決如主文。
本案經檢察官楊婉鈺到庭執行職務
中    華    民    國    99    年    4    月    12    日
                  刑事第十七庭法  官  葉力旗
上正本證明與原本無異。
如不服本判決，應於判決送達後10日內，向本院提出上訴狀。
                              書記官  林碧華
中    華    民    國    99    年    4    月    12    日
附錄本案論罪法條：
中華民國刑法第277條
傷害人之身體或健康者，處3年以下有期徒刑、拘役或1千元以下
罰金。
犯前項之罪因而致人於死者，處無期徒刑或7年以上有期徒刑；
致重傷者，處 3 年以上 10 年以下有期徒刑。

司法院資訊處製作；財團法人民間司法改革基金會備份。
